【裁判字號】    95,台上,2360
【裁判日期】    951020
【裁判案由】    清償債務
【裁判全文】
最高法院民事判決            九十五年度台上字第二三六○號
上  訴  人  喜上屋有限公司
法定代理人  甲○○
訴訟代理人  林明正律師
被 上訴 人  環亞股份有限公司
法定代理人  乙  ○
訴訟代理人  江如蓉律師
上列當事人間請求清償債務事件，上訴人對於中華民國九十四年
十二月二十七日台灣高等法院第二審判決（九十四年度上字第六
一二號），關於違約金新台幣一百八十一萬五千元部分，提起上
訴，本院判決如下：
    主  文
上訴駁回。
第三審訴訟費用由上訴人負擔。
    理  由
本件被上訴人主張：兩造於民國九十年六月二十九日訂立專櫃廠
商合約書（下稱系爭合約），由上訴人在伊之環亞購物廣場六樓
設櫃，租賃期間自八十九年十一月十日起至九十四年十二月三十
一日止，兩造於九十一年六月三日又簽訂合約條件變更協議書（
下稱系爭協議書），依該協議書第二條第三款約定，上訴人原應
以每三個月為租金、管理費、水、電等費用之計算週期，並於每
三個月之最後一個月到期日前十五日繳納次三個月為週期之應付
款項予伊，惟上訴人自九十年間起屢遲延給付款項，經伊催討，
上訴人均僅先繳納部分款項，並以遭執行法院之執行命令效力所
及而無法給付租金為藉口，雖曾於九十二年七月十四日簽發票號
GC0000000 、面額新台幣（下同）五十六萬三千三百六十元、票
號GC0000000 、面額五十萬元支票二紙清償代收代付之部分款項
，惟仍積欠伊九十一年十月至十二月之租金及管理費、九十一年
十一月至十二月之電費及水費、九十一年十二月之違規費用、九
十二年三月至十月之租金、九十二年七月至十月之管理費、電費
及水費，合計五百九十四萬二千六百二十七元。上訴人既積欠超
過二個月份以上之租金等款項及於九十二年五月間擅自變更營業
時間等違約情事，爰依系爭合約第三十一條第三款及第七款之約
定終止合約，並依系爭合約第五條第四項請求上訴人以一百八十
一萬元之履約保證金及一百八十一萬五千元之履約保證票款作為
雙方約定之損害賠償總金額等情，求為命上訴人給付伊一百八十
一萬五千元及自九十二年十月二十三日起至清償日止，按年利率
百分之五計算利息之判決（被上訴人之請求未繫屬於本院者，不
予贅述）。
上訴人則以：九十一年十月至十二月份之租金、管理費、電費、
水費及違規罰金合計一百八十一萬元，兩造曾於九十二年六月三
十日協議以保證金抵扣。被上訴人於九十二年六月十日以信函通
知伊將於同年六月三十日終止系爭契約，並就伊留於餐廳之物行
使留置權。兩造又於同年六月三十日結算並達成協議，被上訴人
同意伊以簽約保證金一百八十一萬元及伊再簽發共計一百零六萬
三千三百零六元之支票二紙交予被上訴人供扣抵九十年餘額三十
七萬五千六百三十五元及自九十一年十月到十二月份租金、管理
費、電費、水費及違規罰金、九十二年二月水費、九十二年三月
至六月之管理費、電費及水費共計二百八十七萬三千三百零六元
，其餘部分被上訴人同意伊以遺留於餐廳內之設備、裝潢抵繳結
清，伊已無積欠被上訴人款項，被上訴人不得請求伊給付二倍之
履約保證金；又系爭餐廳因被上訴人提供之場地硬體設備不良，
如空調設備故障、廁所不通等情形，被上訴人拒絕修繕，違反民
法第四百二十九條第一項出租人修繕義務，伊為迫使被上訴人履
行出租人之修繕義務，乃行使同時履行抗辯而暫時拒付九十一年
十月至十二月份之租金，惟被上訴人仍未解決問題，竟指伊遲付
租金主張終止系爭合約，被上訴人請求沒收前開保證金及請求伊
給付一百八十一萬五千元之票款，為無理由等語，資為抗辯。
原審審理結果以：查兩造訂立系爭合約，約定上訴人自八十九年
十一月十日起至九十四年十二月三十一日止，在被上訴人經營之
環亞購物廣場六樓設置專櫃，經營日本料理自助餐廳。兩造嗣於
九十一年六月三日簽訂系爭協議書，依該協議書第二條第三項約
定，上訴人應以每三個月為租金、管理費及水電費之計算週期，
並於每三個月之最後一個月到期日前十五日繳納次三個月為週期
之應付款項予被上訴人。上訴人並依系爭合約條件表第六項之約
定繳付履約保證金一百八十一萬五千元。上訴人自九十一年十月
起即拒付被上訴人租金、管理費、電費及水費。上訴人嗣於九十
二年二月二十八日、三月三十一日繳付其中九十二年一月、二月
之租金、管理費、電費及九十一年一月之水費，合計一百二十五
萬五千六百九十三元。惟仍積欠九十一年十月至十二月之租金、
管理費、水費等共計一百八十一萬元。上訴人曾於九十二年二月
間收受台灣桃園地方法院（下稱桃園地院）九十二年二月八日桃
院祺民執助金字第九五號執行扣押命令，禁止被上訴人在四億五
千萬元及相關利息之範圍收取對於上訴人之租金債權，上訴人亦
不得清償，上訴人於法定期間異議，惟該案執行債權人中華票券
金融股份有限公司（下稱中華票券公司）未於法定期間向上訴人
起訴。上訴人於前開執行案中並未請求執行法院撤銷執行命令，
亦未再給付租金予被上訴人等情，為兩造所不爭執，並有專櫃廠
商合約書、合約條件變更協議書、執行命令等影本可稽，堪信為
真實。次按第三人不承認債務人之債權或其他財產權之存在，或
於數額有爭議或有其他得對抗債務人請求之事由時，應於接受執
行法院命令後十日內，提出書狀，向執行法院聲明異議，強制執
行法第一百十九條第一項定有明文。上訴人曾於九十二年二月十
七日接獲桃園地院之租金扣押令，並於同年三月六日已向執行法
院提出異議等情，有聲明異議狀及執行命令影本可稽。上訴人聲
明異議，依強制執行法第一百十九條第二項規定，僅債權人中華
票券公司不得聲請逕對上訴人為強制執行而已。中華票券公司未
依強制執行法第一百二十條第二項規定，於收受聲明異議通知即
九十二年三月二十八日後十日內向管轄法院起訴，為兩造所不爭
執，上訴人得依同法第一百二十條第三項規定聲請撤銷執行命令
，但上訴人並未依法聲請，執行法院未撤銷執行命令，該執行命
令對上訴人仍有效力，上訴人不得逕對被上訴人清償，但上訴人
仍應依同法第一百十五條之二第一項規定將系爭款項提存於清償
地之提存所，始能免除清償責任，否則逾期清償，仍應負遲延責
任。上訴人並未依法提存，自不得以收受扣押令為由拒繳租金。
被上訴人於九十二年八月五日函催上訴人繳納租金，並以九十二
年九月十日存證信函向上訴人表示於九十二年十月十五日依法終
止租約，即為合法，被上訴人主張系爭合約於九十二年十月十五
日終止等語，應屬可取。又依系爭合約第五條第四項之約定：乙
方（即上訴人）違約時，甲方（即被上訴人）得提示履約保證票
，以為損害賠償，核屬賠償總額預定性之違約金。另依系爭協議
書第二條第三項約定，上訴人應以每三個月為租金、管理費及水
電費之計算週期，並於每三個月之最後一個月到期日前十五日繳
納次三個月為週期之應付款項予被上訴人每月共計七十萬元，票
期以每月一日為兌現日。上訴人未依前揭協議書之約定於每三個
月之最後一個月到期日前十五日交付次三個月為週期之租金支票
予被上訴人，自屬違約。上訴人於締約時，已依約交付票面金額
為一百八十一萬五千元未載發票日之支票一紙予被上訴人以為履
約之保證，兩造約定被上訴人得於上訴人違約時提示，應認上訴
人有授權被上訴人於上訴人違約時自行填載發票日期，被上訴人
已於九十二年九月十八日提示履約保證票，然因上訴人更換印鑑
，經以印鑑不符遭退票乙節，有支票及退票理由單各一紙足憑，
被上訴人請求相當於票面金額一百八十一萬五千元之違約金，即
為可取。上訴人雖辯稱被上訴人提供之場地硬體設備不良，如空
調設備故障、廁所不通等情形，被上訴人均拒絕修繕，違反民法
第四百二十九條第一項出租人修繕義務，上訴人為迫使被上訴人
履行出租人之修繕義務，乃行使同時履行抗辯而暫時拒付九十一
年十月至十二月份之租金云云。惟上訴人就空調設備故障、廁所
不通等情，並未舉證以實其說；縱使空調設備故障、廁所不通，
依誠信原則，該細微瑕疵亦不能拒繳九十一年十月至十二月份之
全部租金。況上訴人最後積欠者係九十二年三月至十月之租金，
亦與九十一年十月至十二月份之租金無關，上訴人所辯，自不足
採。綜上所述，被上訴人依系爭合約之法律關係請求上訴人給付
違約金一百八十一萬五千元及自九十二年十月二十三日起至清償
日止，按週年利率百分之五計算之利息，為有理由等詞，爰維持
第一審所為上訴人此部分敗訴之判決，駁回其上訴，經核於法並
無不合。上訴論旨謂：強制執行法第一百十五條之二第一項僅規
定第三人「得」將對債務人之金錢債權全額或扣押部分提存於清
償地之提存所，因此，上訴人是否將系爭款項提存於清償地之提
存所有選擇之權，上訴人未依上項規定將系爭款項提存，無違民
法第二百三十條規定，自不負給付遲延責任，被上訴人請求上訴
人給付違約金一百八十一萬五千元，顯非有據云云，指摘原判決
此部分不當，求予廢棄，仍非有理由。
據上論結，本件上訴為無理由。依民事訴訟法第四百八十一條、
第四百四十九條第一項、第七十八條，判決如主文。
中    華    民    國  九十五  年    十    月   二十   日
                      最高法院民事第三庭
                          審判長法官  吳  正  一
                                法官  劉  福  聲
                                法官  黃  義  豐
                                法官  簡  清  忠
                                法官  吳  麗  女
      本件正本證明與原本無異
                                      書  記  官
中    華    民    國  九十五  年    十    月  三十一  日
                                                   Ｒ


司法院資訊處製作；財團法人民間司法改革基金會備份。
